【裁判字號】    94,訴,534
【裁判日期】    950412
【裁判案由】    損害賠償
【裁判全文】
臺灣雲林地方法院民事判決               94年度訴字第534號
原      告  統贊純淨水廠有限公司
法定代理人  乙○○
被      告  丁○○
            甲○○
上列當事人間請求損害賠償事件，本院於民國95年3 月29日言詞
辯論終結，判決如下：
    主      文
被告丁○○應給付原告新台幣拾萬元。
原告其餘之訴駁回。
訴訟費用由被告丁○○負擔二分之一，餘由原告負擔。
    事實及理由
一、被告丁○○、甲○○未於言詞辯論期日到場，核無民事訴訟
    法第386 條各款所列情形，茲依原告聲請，由其一造辯論而
    為判決。
二、原告主張：被告丁○○、甲○○分別於民國90年11月23日及
    91年1 月20日受僱於原告，擔任將原告所販售品牌為「太平
    洋」之飲用水送至客戶處之司機服務員工作，兩造並約定被
    告於離職後2 年內，不得有從事原性質之工作或對客戶招攬
    至他家之情事，如有違反，應各別賠償原告新台幣（下同）
    30萬元。嗣後被告丁○○、甲○○分別於93年11月26日及94
    年8 月10日離職。詎被告2 人於離職後，竟違反上開離職後
    之競業禁止約定，將原告原有之客戶招攬他去，轉向伊等購
    買自行販售之飲用水，造成原告之客戶流失而受有損害。為
    此，依兩造「勞動契約書」第10條第8 款約定，訴請被告2
    人分別賠償原告損失等語。
    並聲明：(一)被告丁○○、甲○○應分別給付原告30萬元。(二)
    訴訟費用由被告負擔。
三、被告丁○○、甲○○對於曾受僱於原告處擔任送貨司機服務
    員，及兩造所簽訂之「勞動契約書」為真正等情，均不爭執
    ，惟均以：被告於離職後，被告丁○○係北上從事泥水工之
    工作，被告甲○○則在家從事農作，均未有將原告原有之客
    戶招攬他去之情事。另被告丁○○之離職日期為93年8 月底
    ，並非如原告所提「勞工保險退保申報表」上所載之93年12
    月1 日。至於訴外人楊欽安（即被告丁○○之弟）所營飲用
    水公司目前銷售之客戶，雖有部分係被告丁○○先前於原告
    處任職時所服務之客戶，但因訴外人楊欽安於被告丁○○離
    職前，曾協助被告丁○○送水至原告之客戶處，是原告之客
    戶於被告離職後縱有流失，亦與被告無涉等語，資為抗辯。
    並均聲明：(一)原告之訴駁回。(二)訴訟費用由原告負擔。
四、兩造不爭執之事實：
  (一)本件原告提出之勞動契約書為真正。
  (二)被告丁○○、甲○○因本件勞動契約關係，分別自90年11月
    23日及91年1 月20日起受僱於原告，擔任送貨司機服務員之
    工作。
  (三)被告於離職後，如有違反上開勞動契約書第10條第8 款約定
    之離職後競業禁止條款情事，即應賠償原告30萬元。
五、得心證之理由：
    本件兩造爭執之處，在於被告丁○○、甲○○於離職後有無
    將原告原有之客戶招攬他去之情事？茲分述如下：
  (一)原告主張被告丁○○、甲○○受僱於原告處擔任飲用水送貨
    司機服務員之工作，且伊等之受僱期間分別為「自90年11月
    23日起至93年11月26日」，及「自91年1 月20日起至94年8
    月10日」等節，業據原告提出勞動契約書、勞工保險退保申
    報表、工作日誌及速件出入貨記錄表等件為證（見本院卷第
    11頁至第38頁、第64、65頁、第116 、117 頁）。被告丁○○、甲○○對於受僱於原告處從事送貨司機服務員之工作並
    不爭執，另被告甲○○對於受僱之起訖期間亦不爭執，被告
    丁○○雖辯稱伊係於93年8 月底離職，惟未舉證以實其說，
    自無足採。是原告就此部分之主張，自堪信為真實。
  (二)按關於離職後之競業禁止約定，乃僱主為免受僱人於任職期
    間所獲得之營業上秘密或與其商業利益有關之資訊，遭受僱
    人於離職後以不當方式揭露或篡奪，造成僱主利益受損。故
    此，僱主與受僱人約定於離職後一定期間內，不得利用於受
    僱期間所知悉之營業秘密或特有資訊，從事與原雇主為惡意
    之競爭，該約定係屬「當事人意思自主原則」及「契約自由
    原則」之表現，自具有正當性。又，另一方面，職業自由事
    關當事人之人格尊嚴、生計基礎，以及社會經濟活動之公共
    利益，並牽涉憲法所保障之工作權、生存權及財產權等基本
    人權，因此為平衡僱主營業秘密、商業利益之保障及受限制
    人經濟生存能力之維持，如依一般社會通念認為該競業禁止
    之限制為合理、適當，並無顯失公平情形，自可認為有效。
    本件原告主張兩造於勞動契約書第10條第8 款約定：「員工
    離職2 年內不得從事原性質之工作或對客戶招攬至他家，如
    有違反屬實應賠償本公司（即原告）造成之損失30萬元。」
    一情，業據原告提出上開勞動契約書為證（見本院卷第14、
    28頁），復為被告丁○○、甲○○所不爭執，則原告就此部
    分之主張，亦屬實在。審及被告丁○○、甲○○受僱於原告
    處，係從事飲用水之送貨司機工作，屬低技術性之工作，亦
    即伊等於離職後之轉業，受限於該技術之程度甚低，且上開
    離職後競業禁止約定，僅限制被告於離職後2 年內不得從事
    「原性質之工作」，亦即並未限制被告從事其他行業或為其
    他送貨司機之工作，於此情形，應認該約定對被告丁○○、
    甲○○離職後生計之維持，並無不當之限制。此從被告丁○○、甲○○亦陳稱離職後分別從事泥水工及農事工作等情（
    見本院卷第58頁、59頁反面），可證甚詳。但因被告可藉由
    該送貨機會接觸原告之客戶資訊，是上開離職後競業禁止約
    定之核心，乃在於維護原告對於客戶資訊之商業利益，而規
    範被告於離職後，不得有利用伊等於任職期間所獲悉之客戶
    資訊，而將原告之客戶招攬轉向他人或向被告購買飲用水之
    行為。準此，上開離職後之競業禁止約定，應認合理、適當
    ，且亦無顯失公平情事，故屬有效。是被告丁○○、甲○○
    在離職後之2 年內，即分別在「95年11月26日」、「94年8
    月10日」之前，均不得有將原告原有客戶招攬轉向他人或向
    被告購買飲用水之行為。
  (三)又，原告主張被告丁○○於離職後2 年內，將原告原有之客
    戶招攬轉向伊購買飲用水一情，業據原告援用證人丙○○之
    證言為證；被告丁○○則以上開情詞置辯。經查，證人丙○○於95年2 月21日準備期日到庭結證稱：「（受命法官問：
    家裡飲用水使用來源為何？）是我太太公司（雄山鞋廠）有
    向外面買統贊公司的水飲用，後來介紹我太太買上開水飲用
    ，‧‧‧大約7 年前的事。我目前使用的是『純益』的水，
    已經有1 年左右，『純益』是丁○○的，之前丁○○是統贊
    公司的員工，之前用統贊的水也是丁○○送的。我大概是從
    94 年2月份左右轉向丁○○購買他販售品牌『純益』的水。
    」「（受命法官問：是何人介紹你用『純益』的水？）是丁○○本人來向我推銷的，他說他有在做桶裝水的業務。」等
    語（見本院卷第110 頁反面、第111 頁），亦即證人丙○○
    原屬原告之客戶，嗣於被告丁○○自原告處離職後之「94年
    2 月間」，經被告丁○○之招攬推銷，乃轉向被告丁○○購
    買伊販售品牌為『純益』之飲用水。對於證人丙○○之上開
    證言，本院曾將該準備程序筆錄影印送達被告丁○○（見本
    院卷第128 頁），被告丁○○經合法通知，並未於言詞辯論
    期日到場，亦未提出書狀加以爭執，則依民事訴訟法第280
    條第3 項規定，即視為被告丁○○自認證人丙○○所述上開
    情節。再，證人丙○○係被告丁○○於原告處任職期間服務
    之客戶，亦據被告丁○○自認在卷（見本院卷第82頁反面）
    。而如上述，被告丁○○於「95年11月26日」之前，是不得
    有將原告之客戶招攬他去之行為，然伊卻於「94年2 月間」
    將原屬原告之客戶即證人丙○○招攬他去向伊購買飲用水，
    自屬有悖於上開離職後之競業禁止約定。是被告丁○○空言
    否認違反上開禁止約定一節，並無可採。從而，原告主張被
    告丁○○存有違反上開離職後競業禁止約定之情事，自堪信
    為真實。故此，原告請求被告丁○○應給付違約金30萬元，
    為有理由，應予准許。
  (四)另按，當事人主張有利於己之事實者，就其事實有舉證之責
    任。民事訴訟法第277 條第1 項前段定有明文。本件原告主
    張被告甲○○違反上開離職後競業禁止約定一節，固據提出
    流失客戶之名單及寄發之存證信函等為證，惟為被告甲○○
    所否認，並以上開情詞置辯。經查，原告固提出流失客戶名
    單（見本院卷第53頁），主張該等客戶遭被告甲○○之招攬
    而流失，惟僅憑該名單，並無從證明其上所載之客戶確已流
    失，即使可認該等客戶目前並未繼續向原告購買飲用水，但
    仍無從證明該等客戶之流失，即係出於被告甲○○之招攬所
    致。此從原屬原告客戶之證人戊○○到庭證稱：「（受命
    法官問：家裡飲用水是用哪家的水？）起先是用『太平洋』
    大概是2 年前，我使用1 年左右，‧‧‧後來我自己買淨水
    器接自來水過濾使用。」等語（見本院卷第110 頁反面），
    亦即證人戊○○係因自行購買淨水器過濾自來水使用，而未
    再向原告購買飲用水。準此，可徵原告客戶之流失原因，尚
    難一概而論。至於原告固寄發存證信函予被告甲○○指摘伊
    有違約情事，惟此全屬原告單方面之指述，並無從資為有利
    原告之認定。本件原告既未能舉證證明被告甲○○有何違約
    情事，則其請求被告甲○○應給付違約金一節，於法即屬無
    據，不應准許。
六、綜上所述，原告以被告丁○○違反本件勞動契約之離職後競
    業禁止約定，而依該勞動契約關係，請求被告丁○○給付30
    萬元之違約金，為有理由，應予准許。至於原告主張被告甲○○違約部分，因未能舉證以實其說，是其請求被告甲○○
    應給付違約金一節，於法無據，應予駁回。
七、本件事證已臻明確，兩造其餘攻擊及防禦方法，核與判決結
    果不生影響，爰不逐一論述，附此敘明。
八、訴訟費用負擔之依據：民事訴訟法第79條、第85條第1 項但
    書。
中    華    民    國    95    年    4    月    12     日
                      民事第二庭
                          審判長法  官  紀文勝
                                法  官  冷明珍
                                法  官  陳銘壎
以上為正本，係照原本作成。
如對本判決上訴，須於判決送達後20日內向本院提出上訴狀
中    華    民    國    95    年    4    月    12     日
                                書記官  王秀如


司法院資訊處製作；財團法人民間司法改革基金會備份。
